臺灣高等法院高雄分院民事裁定　　　　　100年度抗字第302號
抗　告　人　林榮深
相　對　人　洪月娥
上列抗告人因與相對人間聲明異議事件，對於民國100 年5 月8
日臺灣高雄地方法院100年度執事聲字第193號所為裁定，提起抗
告，本院裁定如下：
    主  文
抗告駁回。
抗告程序費用由抗告人負擔。
    理  由
一、按「債務人怠於行使其權利時，債權人因保全債權，得以自
    己之名義行使權利，為民法第242 條前段所明定。此項代位
    權行使之範圍，就同法第243 條但書規定旨趣推之，並不以
    保存行為為限，凡依權利之保存或實行為目的之一切審判上
    或審判外之行為，諸如假扣押、假處分、聲請強制執行、實
    行擔保權、催告及提起訴訟等，債權人皆得代為行使。」（
    最高法院69年台抗字第240 號判例要旨參照）。次按強制執
    行，依左列執行名義為之：五、抵押權人或質權人，為拍賣
    抵押物或質物之聲請，經法院為許可強制執行之裁定者；債
    權人聲請強制執行，應依左列規定，提出證明文件：五、依
    第4 條第1 項第5 款聲請者，應提出債權及抵押權或質權之
    證明文件及裁定正本。分別為強制執行法（下稱本法）第4
    條第1 項第5 款、第6 條第1 項第5 款所明定。上開所謂債
    權證明文件，係指借據、支票或本票等等證明債權存在之文
    書；所謂抵押權之證明文件，係指抵押權設定契約書、土地
    登記簿謄本或他項權利證明書等（學者張登科著強制執行法
    第109 頁、司法院民事廳96年6 月8 日印行之法院辦理民事
    執行實務參考手冊第113 頁參照）。又按抵押權人持許可拍
    賣抵押物裁定為執行名義，聲請強制執行者，因裁定主文僅
    諭知某抵押物准予拍賣，並未實質認定抵押債權人之債權或
    抵押權是否存在？存在範圍為何？故抵押債權人於聲請時，
    除應提出拍賣抵押物之裁定正本外，尚須提出債權及抵押權
    之證明文件，以便明瞭其債權之存在及範圍。此觀本法第6
    條第1 項第5 款於85年10月9 日經修正為如上所示，修正前
    之內容為：「依第4 條第1 項第5 款聲請者，應提出債權或
    抵押權或質權之證明文件及裁定正本」，參酌其立法理由謂
    「抵押權與質權均為擔保債權之從屬權利。是抵押權或質權
    之行使，以其所擔保之債權存在為前提。故債權人行使各該
    擔保物權時，不僅須證明其各該擔保物權存在，同時須證明
    其所擔保之債權存在。本條第1 項第5 款規定之『債權』下
    為『或』字，依此規定，祇須提出其債權或物權證明文件二
    者之一，即得行使權利，易滋流弊。爰將之修正為『及』字
    ，以期周延。」等語，可見持拍賣抵押物裁定聲請強制執行
    者，除提出裁定正本外，尚須提出債權證明文件及抵押權證
    明文件，缺一不可，否則，其聲請程式及要件即有欠缺，若
    經定期命補正而不補正者，執行法院自應依本法第30條之1
    準用民事訴訟法第249 條第1 項第6 款規定，裁定駁回其聲
    請。
二、抗告意旨略以：抗告人以原審法院100 年司拍字第275 號民
    事裁定（下稱系爭裁定）為執行名義，代位第三人即抵押債
    權人張淑卿，聲請強制執行相對人（原抵押債務人為第三人
    余陳敏，抵押債權額為新台幣【下同】1,000,000 元）提供
    擔保之不動產，並提出系爭裁定及建物登記謄本為證。而按
    系爭裁定之債權證明文件，為張淑卿所持有，故抗告人無從
    提出債權證明文件，倘參酌系爭裁定因相對人未異議而確定
    ，足證系爭裁定之抵押債權確實存在。原審以抗告人聲明異
    議無理由，裁定駁回其異議，實有違誤等語。爰請求：廢棄
    原裁定。
三、經查，抗告人代位張淑卿取得系爭裁定，並據以向原審法院
    聲請拍賣相對人所有供擔保之不動產，依前開說明，於聲請
    時，自應依法提出系爭裁定正本、確定證明書、債權證明文
    件及抵押權證明文件，而上開應提出之文件，參諸前揭說明
    ，旨在便於明瞭抵押債權之存在及其存在範圍為何？蓋抵押
    物係由抵押義務人提供，而抵押義務人非即屬抵押債務人，
    並不瞭解抵押債務是否存在及其存在範圍為何？縱使抵押義
    務人與抵押債務人為同一人，然拍賣抵押物裁定程序，既屬
    非訟程序，法院於裁定時，並不審查抵押權及抵押債權是否
    實質存在，倘參諸法院裁定後至聲請強制執行時，該抵押權
    及抵押債權，仍可能發生變動或消滅之情形，故法律責令持
    拍賣抵押物裁定，聲請強制執行者，仍須提出抵押權及抵押
    債權證明文件，自不因抗告人代位其債務人聲請拍賣抵押物
    強制執行，而有所不同。次查，抗告人執系爭裁定，聲請強
    制執行，並未提出張淑卿對於余陳敏之債權證明文件，既經
    原審法院通知其補正而逾期迄未補正，揆諸前揭說明，抗告
    人聲請強制執行程序，於法即有未合。從而，原審駁回抗告
    人之異議，並無違誤。抗告意旨指摘原裁定不當，求予廢棄
    ，並無理由，應予駁回。
四、至抗告人如因提出債權證明文件之困難，致無從遂行代位實
    行債務人之拍賣抵押物權利時，仍非不得依強制執行法第11
    5 條之規定，向執行法院聲請強制執行張淑卿對於抵押債務
    人之債權，併此敘明。
五、據上論結，本件抗告為無理由，依民事訴訟法第495 條之1
    第1 項、第449 條第1 項、第95條、第78條，裁定如主文。
中    華    民    國    100   年    12    月    5    日
                            民事第四庭
                                審判長法官  蔡文貴
                                法      官  謝靜雯
                                法      官  李昭彥
以上正本證明與原本無異。
本件不得再抗告。
中    華    民    國    100   年    12    月    5    日
                                書  記  官  黃一秋